【裁判字號】    98,交聲,3757
【裁判日期】    981030
【裁判案由】    聲明異議
【裁判全文】
臺灣臺中地方法院交通事件裁定        98年度交聲字第3757號
原處分機關  交通部公路總局臺中區監理所豐原監理站
異  議  人  甲○○
即受處分人
上列異議人即受處分人因違反道路交通管理處罰條例案件，對於
交通部公路總局臺中區監理所中華民國98年9 月4 日所為之處分
（豐監稽違字第裁63-HB0000000號裁決書）聲明異議，本院裁定
如下：
    主  文
原處分關於罰鍰逾貳萬柒仟元部份，及吊扣職業大貨車駕駛執照
壹年部分均撤銷。
前項罰鍰逾貳萬柒仟元撤銷部分，不罰。
甲○○自用小客車駕駛人駕駛汽車，經測定酒精濃度超過規定標
準，吊扣小型車普通駕駛執照壹年。
其餘異議駁回
    理  由
一、原處分機關略以：異議人即受處分人（下稱受處分人）甲○
    ○於民國96年11月3 日22時50分許，駕駛車號8309-KM 號自
    小客車，行經臺中縣東勢鎮東勢大橋東端處，因「酒精濃度
    超過規定標準（酒測值為每公升0 ．67毫克）」違規，為臺
    中縣警察局東勢分局以中縣警交字第HB0000000 號舉發違反
    道路交通管理事件通知單舉發。現因緩起訴期滿，本站遂於
    98 年9月4 日以豐監稽違字第裁63-HB0000000號裁決書，裁
    處罰鍰新臺幣（下同）4 萬9 千5 百元，吊扣駕駛執照12個
    月（指汽車駕照）並施以道安講習，應無不合等語。
二、聲明異議意旨則以：本件酒駕違規案，受處分人已依緩起訴
    處分命令捐款2 萬7 千元，監理單位復裁處4 萬9 千5 百元
    之罰緩，業已違反行政罰法第26條一事不二罰之規定，為此
    聲明異議，請求撤銷原處分關於罰鍰部分；另受處分人因駕
    駛自小客車違規被吊扣職業大貨車為裁罰不當，且有違行政
    程序法第7 條，請求撤銷原處分關於吊扣職業大貨車駕照1
    年部分等語。
三、受處分人以一事不二罰為由，請求撤銷原處分關於罰鍰部分
    。經查：
(一)、受處分人甲○○因酒後駕車，經酒測測得酒精濃度超過標準
    值為警舉發之事實，有臺中縣警察局舉發違反道路交通管理
    事件通知單、交通部公路總局臺中區監理所豐原監理站裁決
    書等在卷可稽，復為受處分人所不否認，是以本件違規事實
    明確，已堪認定。惟受處分人亦因此涉犯公共危險案件，遭
    臺灣臺中地方法院檢察署檢察官以96年度速偵字第5265號為
    緩起訴處分，是此部分所應探究者，為是否有一事二罰之問
    題。
(二)、按汽車駕駛人，駕駛汽車經測試檢定有酒精濃度超過規定標
    準者，處1 萬5 千元以上6 萬元以下罰鍰，並當場移置保管
    該汽車及吊扣其駕駛執照1 年。汽車駕駛人有飲用酒類或其
    他類似物後其吐氣所含酒精濃度超過每公升0.25毫克或血液
    中酒精濃度超過百分之0.05以上者，不得駕車。道路交通管
    理處罰條例第35條第1 項第1 款、道路交通安全規則第114
    條第2 款分別定有明文。惟依95年2 月5 日正式施行之行政
    罰法第26條第1 項規定：「一行為同時觸犯刑事法律及違反
    行政法上義務規定者，依刑事法律處罰之。但其行為應處以
    其他種類行政罰或得沒入之物而未經法院宣告沒收者，亦得
    裁處之。」，此乃一行為同時造成刑罰法律與行政秩序罰規
    定發生競合適用之關係時，基於「一事不二罰」之法理，經
    由立法程序確立應以刑罰優先為原則，避免行為人承受過度
    且重複之處罰。此觀該條立法理由明確揭示：「一行為同時
    觸犯刑事法律及違反行政法上義務規定時，由於刑罰與行政
    罰同屬對不法行為之制裁，而刑罰之懲罰作用較強，故依刑
    事法律處罰，即足資警惕時，實無一事二罰再處行政罰之必
    要。且刑事法律處罰，由法院依法定程序為之，較符合正當
    法律程序，應予優先適用。但罰鍰以外之沒入或其他種類行
    政罰，因兼具維護公共秩序之作用，為達行政目的，行政機
    關仍得併予裁處，故為第一項但書規定。」其理益明。是以
    前揭行政罰法中刑事法律處罰優先且不再處以行政秩序罰之
    目的，既係因為行為人已接受刑罰而足資警惕，且已發生懲
    罰之作用，即無使行為人陷於雙重處罰之不利益，則關於刑
    事法律處罰之範圍自應採取實質認定，凡刑事實體法或程序
    法中所規定客觀上剝奪行為人生命、自由、財產權利，主觀
    上亦因制裁之嚴厲性、痛苦性，其強度足以造成心理強制而
    間接達成矯正教化目的之處遇手段，皆應納入其中，而不以
    形式上符合刑法第32條至第34條所定主刑及從刑種類者為限
    ，始與前揭法律規範之意旨相符。經查，本件受處分人上開
    酒後駕車除構成道路交通管理處罰條例第35條第1 項第1 款
    之交通違規事由外，亦已合於刑法第185 條之3 服用酒類不
    能安全駕駛動力交通工具而駕駛罪之構成要件，臺灣臺中地
    方法院檢察署檢察官於斟酌受處分人之犯後態度及公共利益
    之維護，認以緩起訴處分為適當，乃以96年度速偵字第5265
    號為緩起訴處分，並於處分書中載明「緩起訴期間為1 年。
    被告甲○○應於收受本署檢察官緩起訴處分命令通知書後1
    個月日內，支付新臺幣2 萬7000元予臺灣兒童暨家庭扶助基
    金會臺中市分事務所」等語，上開緩起訴處分期滿未據撤銷
    ，有前揭緩起訴處分書影本、臺灣高等法院被告前案紀錄表
    各1 份在卷可參。則受處分人上開違反刑事法律禁止規範之
    犯罪事實既已明確，僅因檢察官採取緩起訴處分之替代性刑
    事處遇手段，未將該案逕行起訴或聲請簡易判決處刑，致其
    後適用之刑事訴訟程序有所區別，然就受處分人負有包括支
    付一定金額予檢察官指定機構在內之義務觀察，其如未在上
    開指定期間內確實履行義務，依刑事訴訟法第253 條之3 第
    1 項第3 款之規定，受處分人將遭受撤銷緩起訴處分之不利
    益；反之，倘其確實遵守並履行各項緩起訴條件，除非合於
    刑事訴訟法第260 條所定情形之一，否則受處分人即無再就
    同一案件遭受刑事訴追之虞。從而，受處分人已因上開緩起
    訴處分而剝奪其財產權，主觀上前揭金錢給付義務亦具有強
    制性、懲罰性，雖不若易科罰金係以支付金錢作為自由刑之
    替代，惟經由緩起訴處分條件之履行使其免於遭檢察官發動
    起訴程序，仍具有替代刑罰之效果，廣義而言，應屬前揭所
    稱之「實質刑事法律處罰」，而有行政罰法第26條第1 項「
    一事不二罰」規定之適用。
(三)、再按酒後駕車經檢察官為緩起訴處分，並命被告向公益團體
    捐款或提供義務勞務者，被告係履行檢察官為緩起訴處分命
    令，此等命令名義上雖非刑罰，但仍是一種特殊的處遇措施
    ，造成被告之財產減少或義務增加，性質上亦屬干預人民自
    由之處分，與刑事制裁無異，實質上為刑事處罰。故檢察官
    為緩起訴處分並命向公益團體捐款者，其捐款解釋上亦屬道
    路交通管理處罰條例第35條第8 項所規定之罰金，監理機關
    雖不得再為行政裁罰，惟若行為人所支付之緩起訴處分金，
    未達道路交通管理處罰條例第92條第3 項所訂最低罰鍰基準
    規定者（依違反道路交通管理事件統一裁罰基準表之規定，
    駕駛人違反處罰條例第35條第1 項第1 款之規定，其吐氣所
    含酒精濃度超過0.55MG/L以上者，機器腳踏車之最低罰鍰為
    4 萬5000元，小型車之最低罰鍰為4 萬9500元），依該條例
    第35條第8 項之規定，即須補繳不足最低罰鍰之部分，始為
    適法。因此法院僅得就行為人已依緩起訴處分為公益捐款部
    分予以撤銷，並為不罰之諭知。否則如一方面認為行為人依
    檢察官緩起訴處分命令而為金錢給付，與受刑事處罰無異，
    依行政罰法第26條之規定，監理機關不得再行裁罰；一方面
    卻又認為該等金錢給付不屬於道路交通管理處罰條例第35條
    第8 項所定罰金，無需依該項規定補繳不足最低罰鍰部分之
    差額，理由顯有矛盾。且若緩起訴捐款金額低於最低罰鍰金
    額，亦有失公平（臺灣高等法院暨所屬法院97年法律座談會
    刑事類提案第39號結論參照）。本件受處分人被查獲時酒精
    濃度達0.67 MG/L ，依前開道路交通管理事件統一裁罰標準
    及處理細則規定最低罰鍰為4 萬9500元。受處分人在刑事部
    分，雖經檢察官為緩起訴處分，並經檢察官命捐款2 萬7000
    元，然與前開最低罰鍰金額相較，顯然偏低，難謂符合公平
    正義原則。是原處分機關就行政罰之罰鍰方面仍得裁處2 萬
    2500 元（即差額部分）。
四、受處分人酒後駕駛自小客車違規，原處分機關卻吊扣其職業
    大貨車駕駛執照，請求撤銷原處分關於吊扣職業大貨車駕駛
    執照部分。經查：
(一)、按汽車駕駛人，駕駛汽車經測試檢定酒精濃度超過規定標準
    者，處新臺幣1 萬5 千元以上6 萬元以下罰鍰，並當場移置
    保管其車輛及吊扣其駕駛執照1 年，道路交通管理處罰條例
    第35條第1 項第1 款定有明文。又按道路交通管理處罰條例
    第68條業於94年12月14日日修正，並自95年3 月1 日施行，
    修正前之道路交通管理處罰條例第68條規定：「汽車駕駛人
    ，因違反本條例及道路交通安全規則之規定，受【吊扣或】
    吊銷駕駛執照處分時，【吊扣或】吊銷其持有各級車類之駕
    駛執照。」而修正後之道路交通管理處罰條例第68條規定：
    「汽車駕駛人，因違反本條例及道路交通安全規則之規定，
    受吊銷駕駛執照處分時，吊銷其持有各級車類之駕駛執照。
    」查，該條文修正前，其原提案修正條文為：「汽、機車駕
    駛人，因違反本條例及道路交通安全規則之規定，受【吊扣
    或吊銷】駕駛執照處分時，【吊扣或吊銷】其違法或違規當
    時所駕駛車輛之駕駛執照。」立法理由略以：「原條文將違
    法或違規駕駛人所持有各級車類之駕駛執照一併吊扣或吊銷
    ，失之過酷，影響人民工作及生活甚鉅，爰修正之」等語，
    是以其立法意旨在於違規行為對道路交通秩序之維持及道路
    交通安全已生較大之影響，故規定吊扣或吊銷其持有各級車
    類之駕駛執照，以限制其繼續駕車行駛道路之權利，其係屬
    駕駛行為之限制，並不因所持駕駛執照種類不同而有所差異
    。而最後通過之修正條文，係將道路交通管理處罰條例第68
    條原有條文中之【吊扣或】3 字刪除各情，有立法院交通委
    員會94年10月5 日台立交字第0942400153號函附道路交通管
    理處罰條例第68條審查報告可參（參立法院公報第94卷第70
    期第13 5至138 頁）。則參照上開立法理由及立法經過，依
    修正後之條文，按上開規定受【吊銷駕照】處分者，仍維持
    吊銷其持有各級車類之駕駛執照，至於，受【吊扣駕照】處
    分者，則僅【吊扣】其違法或違規當時所駕駛車輛之駕駛執
    照，不再吊扣其持有各級車類之駕駛執照，此觀之立法理由
    及立法經過至明（臺灣高等法院臺中分院97年度交抗字第32
    9 號、98年度交抗字第325 號裁定意旨參照）。
(二)、查，受處分人之前揭違規行為係發生於96年11月3 日，自應
    依修正後之道路交通管理處罰條例第68條裁處。且修正後道
    路交通管理處罰條例第68條之規定，既將「吊扣」等字刪除
    ，是依前開說明，駕駛人受吊扣駕駛執照處分時，不再吊扣
    其持有各級車類之駕駛執照，故原處分機關於作成吊扣駕駛
    執照處分時，應就行為人所應吊扣之駕駛執照種類予以限定
    ，始符合依法行政原則。又受處分人為本件違規時係駕駛自
    用一般小客車，此有中縣警交字第HB0000000 號舉發通知單
    附卷可憑，揆諸前開說明，其依法所受之處分應為限制其駕
    駛普通小型車之權利，即吊扣其普通小型車駕駛執照，原處
    分機關未審酌及此，逕為裁罰，即難認為允當，從而本件受
    處分人之異議為有理由，爰撤銷原處分關於「吊扣駕駛執照
    12個月」部分，並就撤銷部分改諭知如主文第3 項所示之處
    罰。
(三)、至於受處分人僅領有最高級之職業大貨車駕駛執照，致無較
    低級車類之小型車駕駛執照可供吊扣，此係源於道路交通安
    全規則關於「一照原則」之駕照管理問題，要不能因執行困
    難或法規漏洞，即置立法修正通過之條文不予遵守適用，遽
    擴張解釋認應吊扣受處分人之各級車類駕駛執照。又該修正
    條文之立法說明略以：「原條文將違法或違規駕駛人所持有
    各級車類之駕駛執照一併吊扣或吊銷，失之過酷，影響人民
    工作及生活甚鉅，爰修正之」等語，其立法意旨在於最高級
    車類之駕駛執照係受處分人賴以維生之工具，而受處分人駕
    駛較低級車類之車輛違規受罰，卻一併吊扣其最高級車類駕
    駛執照，對受處分人之工作權及生存權造成極大之損害，有
    違比例原則，故予修法，業如前述。上開道路交通安全規則
    對於汽車駕駛執照之管理，採取一照原則，固然導致越級駕
    駛人違規酒駕時，受無須吊扣駕駛執照之利益，然此關於駕
    駛執照管理所衍生之問題，宜由修法解決，尚不得擴張解釋
    ，於駕駛人無較低級車類駕駛執照可供吊扣時，即率爾代以
    吊扣其所領有之較高級車類駕駛執照，併此敘明（臺灣高等
    法院臺中分院98年度交抗字第325 號裁定亦同此意旨）。
五、綜上所述，原處分機關上開裁處「罰鍰逾2萬7000元部份」
    及「吊扣職業大貨車駕駛執照」之行政裁罰，均有未洽，受
    處分人該部分之聲明異議，非無理由，自應由本院將原處分
    該部分撤銷，並分別為不罰及另為適當處罰之諭知，以資適
    法。再者，原處分機關裁處受處分人仍應繳納2 萬2500元部
    分（即不足最低罰鍰部分），於法並無違背，受處分人此部
    分異議為無理由，應予駁回。
六、據上論斷，應依道路交通管理處罰條例第87條第2 項，道路
    交通案件處理辦法第19條、第20條，裁定如主文。
中    華    民    國    98    年    10    月    30    日
                  交通法庭      法  官  楊萬益
上正本證明與原本無異。
如不服本裁定，應於送達後五日內，向本院提出抗告狀。
                                書記官  譚系媛
中    華    民    國    98    年    10    月    30    日


司法院資訊處製作；財團法人民間司法改革基金會備份。
